【裁判字號】    98,台上,6564
【裁判日期】    981105
【裁判案由】    違反毒品危害防制條例
【裁判全文】
最高法院刑事判決            九十八年度台上字第六五六四號
上  訴  人  甲○○
上列上訴人因違反毒品危害防制條例案件，不服台灣高等法院中
華民國九十八年七月二十七日第二審判決（九十八年度上訴字第
二六０六號，起訴案號：台灣板橋地方法院檢察署九十七年度毒
偵字第七一八一號），提起上訴，本院判決如下：
    主  文
上訴駁回。
    理  由
一、施用第一級毒品部分
按刑事訴訟法第三百七十七條規定，上訴於第三審法院，非以判
決違背法令為理由，不得為之。是提起第三審上訴，應以原判決
違背法令為理由，係屬法定要件。且必須依據卷內資料為具體之
指摘，並足據以辨認原判決已具備違背法令之形式，始屬相當。
本件原判決係以依刑事訴訟法第三百五十條、第三百六十一條、
第三百六十二條、第三百六十七條規定，不服地方法院之第一審
判決而上訴者，須提出上訴書狀，並應敘述具體理由，為上訴必
備之程式。所謂不服第一審判決之「具體理由」，必係依據卷內
既有訴訟資料或提出新事證，指摘或表明第一審判決有何採證認
事、用法或量刑等足以影響判決本旨之不當或違法，而構成應予
撤銷之具體事由，始克當之；倘僅泛言原判決認定事實錯誤、違
背法令、量刑失之過重或輕縱，而未指出具體事由，或形式上雖
已指出具體事由，然該事由縱使屬實，亦不足以認為原判決有何
不當或違法者（例如：對不具有調查必要性之證據，法院未依聲
請調查亦未說明理由，或援用證據不當，但除去該證據仍應為同
一事實之認定），皆難謂係具體理由，俾與第二審上訴制度旨在
請求第二審法院撤銷、變更第一審不當或違法之判決，以實現個
案救濟之立法目的相契合，並節制濫行上訴。本件原判決以：第
一審判決認定上訴人甲○○於民國九十七年六月八日晚間某時許
，在台北縣中和市○○街某住處，施用第一級毒品海洛因（下稱
海洛因）。嗣於同月九日二十二時五十分許，為警查獲等情，因
而論處上訴人施用第一級毒品罪刑（累犯，處有期徒刑九月）。
上訴人不服，提起第二審上訴，其理由略謂：上訴人施用毒品期
間，已上醫院看診，並以美沙冬替代療法治療；且其朋友同樣於
治療期間為警查獲，法院僅判其緩刑，何以相同案件，卻無法獲
平等待遇云云。然犯毒品危害防制條例第十條之罪者，於犯罪未
發覺前，自動向行政院衛生署指定之醫療機構請求治療，醫療機
構免將請求治療者送法院或檢察機關；依前項規定治療中經查獲
之被告或少年，應由檢察官為不起訴之處分或由少年法院（地方
法院少年法庭）為不付審理之裁定，但以一次為限，固為同條例
第二十一條第一項、第二項所明定。然該條例之立法目的，在於
鼓勵施用毒品者在犯罪未發覺前，自動藉由專責醫療機構之治療
達到戒斷毒癮之目的，而以醫療機構之治療代替由刑事司法程序
實施之觀察、勒戒及強制戒治等處遇。而施用毒品者既在犯罪未
發覺前，自動向醫療機構請求治療戒除毒癮，於治療階段已有專
業醫療人員使用合法藥物取代及減輕其對毒品依賴。則在接受治
療後或在療程中當無繼續施用毒品之必要。是毒品危害防制條例
第二十一條第二項關於「依前項規定治療中經查獲之被告，應由
檢察官為不起訴處分」之規定，係指施用毒品者在「請求治療之
前」施用毒品之犯行，而在治療中被有偵查犯罪權限公務員查獲
之情形而言；倘於請求治療後，乃至治療中，另有施用毒品犯行
遭查獲之情形，即無從依該條例第二十一條第二項規定為不起訴
處分。上訴人雖於九十七年八月十九日至行政院衛生署台北醫院
接受美沙冬戒斷治療，然本件上訴人係於九十七年六月八日施用
毒品，翌日（九日）即為警查獲，並非在犯罪未發覺前接受治療
，自無適用上開法條規定之餘地。又第一審量刑時，已審酌上訴
人前因施用毒品經送觀察、勒戒執行完畢後，再為本件犯行，及
犯後態度等一切情狀，於法定刑範圍內，量處有期徒刑九月，認
事、用法均無不當，量刑亦無過重之情形。上訴人第二審上訴理
由誤認接受美沙冬治療即可減輕刑責，乃對法律規定之誤解，自
係未具體指摘第一審判決關於認定事實、適用法律及量刑，有何
違法或不當之處，因認上訴人上訴為不合法律上之程式，應予駁
回，並不經言詞辯論為之。從形式上觀察，原判決並無足以影響
判決結果之違背法令之情形。上訴意旨略以：行為人侵害同一法
益多次行為，若時空上具有密接性，因各行為之獨立性極為薄弱
，依社會通念仍僅評價為一罪；且立法者本預定施用毒品者因成
癮而有反覆施用毒品之性質。則就多次施用毒品行為，應認係接
續犯之包括一罪。上訴人施用毒品日期係於九十七年六月六日至
九十八年五月一日，時間密接，應論以接續犯一罪，始為適法云
云。惟原判決係以上訴人在第二審提起上訴不合法為由，駁回其
上訴，既未就實體事項為審理，並依同法第三百七十二條規定不
經言詞辯論為之，自無上訴人所指之違法情形。上訴意旨未依據
卷內資料為具體之指摘，核與法律規定得為第三審上訴理由之違
法情形，不相適合，應認其上訴違背法律上之程式，予以駁回。
二、施用第二級毒品部分
按刑事訴訟法第三百七十六條所列各罪之案件，經第二審判決者
，不得上訴於第三審法院，為該法條所明定。本件上訴人被訴於
九十七年六月八日施用第二級毒品部分，第一審係適用毒品危害
防制條例第十條第二項論處罪刑，經原審駁回上訴，核屬刑事訴
訟法第三百七十六條第一款所列之罪之案件，依首開說明，既經
第二審判決，自不得上訴於第三審法院。上訴人猶對於此部分提
起第三審上訴，顯為法所不許，此部分之上訴應予駁回。
據上論結，應依刑事訴訟法第三百九十五條前段，判決如主文。
中    華    民    國  九十八  年   十一   月    五    日
                      最高法院刑事第十二庭
                          審判長法官  黃  一  鑫
                                法官  張  春  福
                                法官  林  勤  純
                                法官  李  錦  樑
                                法官  陳  國  文
      本件正本證明與原本無異
                                      書  記  官
中    華    民    國  九十八  年   十一   月   十三   日
                                                      v


司法院資訊處製作；財團法人民間司法改革基金會備份。
